臺灣臺北地方法院民事判決　　　　　　91年度重訴字第2743號
原　　　告　 富邦證券金融股份有限公司
法定代理人　 卯○○
訴訟代理人　 黃冠豪律師
複 代理 人　 陳威駿律師
　　　　　　 鄭惠蓉律師
　　　　　　 鄭旭廷律師
訴訟代理人　 寅○○
被　　　告　 國票綜合證券股份有限公司
法定代理人　 辛○○
訴訟代理人　 陳錦隆律師
複 代 理人　 林鼎鈞律師
訴訟代理人　 陳維鈞律師
訴訟代理人　 劉振瑋律師
　　　　　　 王歧正律師
　　　　　　 林哲誠律師
　　　　　　 丁○○
上列當事人間請求損害賠償事件，本院於民國九十四年七月六日
言詞辯論終結，判決如下：
    主  文
被告應給付原告新台幣貳仟陸佰捌拾陸萬貳仟元，及自民國九十
一年十二月十一日起至清償日止，按年息百分之五計算之利息。
原告其餘之訴駁回。
訴訟費用由被告負擔百分之四十八，餘由原告負擔。
本判決第一項於原告以新台幣捌佰玖拾伍萬伍仟元或同面額之中
央政府建設公債（九十一年甲類第九期）供擔保後，得假執行。
但被告如以新台幣貳仟陸佰陸拾陸萬貳仟元或同面額之世華銀行
可轉讓定期存單供擔保，得免為假執行。原告其餘假執行之聲請
駁回。
    事  實  及  理  由
甲、程序方面：
一、按法人因合併而消滅者，訴訟程序在因合併而設立或合併後
    存續之法人，承受其訴訟以前當然停止；當事人不聲明承受
    訴訟時，法院得依職權，以裁定命其續行訴訟，民事訴訟法
    第169條第1項、第178條分別定有明文。經查，本件原告係
    於民國91年12月2日起訴，訴訟中被告協和證券股份有限公
    司（下稱協和證券公司）與國票綜合證券股份有限公司（下
    稱國票證券公司）進行合併，合併後由國票證券公司為存續
    公司，經濟部於92年2月7日以經授商字第09201039680號核
    准合併解散登記（本院卷一第130頁），本院已於92年5月14
    日依職權裁定命國票證券公司為被告協和證券公司之承受訴
    訟人，續行本件訴訟，合先敘明。
二、按「訴狀送達後，原告不得將原訴變更或追加他訴。但有下
    列各款情形之一者，不在此限：... 二、請求之基礎事實同
    一者。三、擴張或減縮應受判決事項之聲明者。」民事訴訟
    法第255條第1項第2款、第3款分別定有明文。經查，原告91
    年12月2日起訴時第一項聲明係：「被告應連帶給付原告新
    台幣（下同）48,259,000元，及其中705,000元自87年5月13
    日起至清償日止；3,000,000元自87年8月22日起至清償日止
    ；7,20 0,000元自87年9月9日起至清償日止；29,904,000元
    自87年10月11日起至清償日止；6,200,000元自87年11月23
    日起至清償日止；1,250,000元自87年11月26日起至清償日
    止；均按年息9.75%計算之利息。」（本院卷一第6頁參照）
    。嗣於93年7月8日言詞辯論時，基於同一請求基礎事實，具
    狀表示擴張及減縮其應受判決事項之聲明為：「被告應連帶
    給付原告55,759,000元，及自87年10月9日起至清償日止，
    按年息9.75%計算之利息。」（本院卷二第192頁、第194頁
    至第195頁參照、原告94年1月12日言詞辯論意旨狀），核與
    本段首開規定相符，應予准許。
乙、實體方面：
壹、原告主張：
一、原告於民國85年5月30日與被告國票公司合併前之協和證券
    公司簽訂融資融券代理契約書（下稱系爭代理契約書），由
    原告授予協和證券公司對投資人有價證券融資融券業務相關
    事項之代理權。原告與投資人並不接觸，投資人欲為信用交
    易，應先向協和證券公司辦理委託信用交易買賣，嗣成交後
    ，由協和證券公司編制融資彙計表送交原告，原告再憑該彙
    計表貸予投資人款項。依該代理契約書第1條、第2條及民法
    第535條等規定，被告應以善良管理人之注意義務執行原告
    所委任之代辦融資融券業務，並造送與委任事務相關之文件
    。又此造送義務，包含帳戶所有權人真實下單之交易紀錄，
    此有富邦證券金融股份有限公司融資融券業務操作辦法（下
    稱融資融券操作辦法）第15條規定可稽。惟被告卻未盡善良
    管理人之注意義務，並疏於監督其所聘僱之證券營業員甲○○（本案被告，已判上訴臺灣高等法院審理中），致甲○○
    於87年5月至11月擔任協和證券公司營業員期間，應訴外人
    張朝喨之助理林義翔之要求，盜開協和證券公司客戶戊○○
    及壬○○○之信用交易帳戶，盜用丑○○、癸○○、乙○○
    、丙○○、子○○、庚○○、己○○○之信用交易帳戶（如
    附表一所示），未經彼等投資人同意，即以彼等之名義製作
    不實之下單資料，持向原告申請融資交易，融資買進國產汽
    車股份有限公司股票（下稱國產車股票），融資金額總計新
    台幣（下同）55,759, 000元。協和證券公司並將此不實交
    易紀錄編製之融資彙計表送交原告，致使原告依此融資彙計
    表撥付融資款，直接代投資人向證券交易所完成交割。嗣國
    產車股票於87年11月17日停止交易，原告乃依融資融券契約
    書之約定，通知上開投資人償還融資借款，惟彼等均置之不
    理，故原告對彼等起訴，彼等均否認曾以融資方式買進前開
    國產車公司股票，借貸契約未成立，原告均受敗訴判決確定
    ，故原告對彼等並無融資債權，受有財產權之損害共計
    55,759,000元。甲○○為協和證券公司之營業員，於其製作
    之買賣委託書上勾選融資行為，係協和證券公司履行系爭代
    理契約之輔助人。甲○○故意盜開盜用上該投資人帳戶、製
    作不實委託書、買賣報告書暨合併交割憑單等下單資料，均
    屬履行系爭爭融資融券代理契約之行為，協和證券公司依民
    法第224條，即應與自己之故意負同一責任；又協和證券公
    司未盡善良管理人之注意義務，將因不實之交易紀錄編製之
    彙計表送交原告，並造成原告財產上損害，已如前述，故違
    反系爭代理契約書第1條及民法第535條等語，爰依民法第
    544條、第227條請求被告賠償55, 759, 000元。
二、甲○○上開行為，縱其非故意，亦有重大過失，其不法行為
    使原告撥付本件融資款項，致原告受有55,759,000元之損失
    ，原告受有損害與被告不法行為顯有因果關係，依民法第18
    4條前段，甲○○應負侵權行為損害賠償責任。再者，上開
    行為已違反證券商管理規則第36條、證券商負責人與業務人
    員管理規則第18條、刑法第211條及第319條第1項，並致原
    告受有如前損害，依民法第184條第2項，甲○○亦應負侵權
    行為損害賠償責任。甲○○既為協和證券公司之營業員，不
    論現股或融資交易，均由其負責，其行為客觀上係為協和證
    券公司服勞務而受其監督，且屬執行職務之行為，爰依民法
    第188條第1項前段，被告國票公司應就被告甲○○之侵權行
    為負僱用人連帶賠償責任，請求賠償55,759,000元。
三、又前開侵權行為或違約所造成損害，皆包含所受損害與所失
    利益。原告起訴之聲明主張按融資款9.75%計算利息，實係
    包含依民法第216條年利率9.75%計算之融資利息，與依同法
    第233條年利率5%計算之法定遲延利息。前者依融資融券契
    約第7條第2項約定，原應自融資成交日後第二個營業日起算
    ，因各個投資人帳戶成交日並不一致，為方便計，爰將利息
    起算日統一自各帳戶應繳利息最後一日即87年10月9日起算
    ；後者依民法第229條第2項規定，自起訴狀繕本送達翌日起
    算。
四、對被告抗辯之陳述：
(一)、被告辯稱原告係受詐欺而借款予張朝翔及張朝喨，於依法撤
    銷受詐欺之意思表示前，原告並未受有損害。惟原告自始即
    未與張朝翔及張朝喨二人成立融資借款契約，自無借款返還
    請求權，縱有此權，亦與被告國票公司債務不履行及侵權行
    為所造成之損害無關。
(二)、又被告辯稱甲○○僅負責現款買賣證券，融資融券之辦理非
    其業務範圍，故非協和證券公司就系爭融資融券代理契約之
    債務履行輔助人。惟投資人買賣證券委託書上皆載有融資買
    賣及現款買賣選項供投資人選擇，並有營業員簽章處，故受
    託賣賣股票與辦理融資融券事項均屬同一證券營業員執行職
    務之範圍，且當時證券商負責人與業務人員管理規則第2條
    第2項，僅能說明證券商從事業務之人員包含前述二種業務
    ，惟無法得出該二業務不得由同一人辦理之結論，且實務上
    皆係由同一業務員辦理此二業務。甲○○既於買賣委託書勾
    選融資買賣選項，於其他後續程序皆符合規定、條件為變動
    時，該筆交易會成為融資買進，故甲○○勾選之行為已屬融
    資融券業務相關事項，為協和證券公司之債務履行輔助人，
    至於甲○○所負責者究係現款買賣業務或融資融券業務，僅
    為協和證券公司內部作業問題。
(三)、再被告辯稱協和證券公司所造送之彙計表非原告據以交割而
    撥付融資款項之依據。惟依富邦證券金融股份有限公司融資
    融券業務操作辦法（下稱融資融券業務操作辦法）第18條規
    定可知，原告係憑各代理證券商編制之融資融券買賣交易報
    表以彙編信用交易交割清單，向證券交易所辦理交割，故該
    彙計表係原告編製信用交易交割單，撥付融資款之依據。此
    外，戊○○及壬○○○帳戶遭盜開一事，依系爭融資融券代
    理契約書第1條第1款規定，協和證券公司既應向投資人詳細
    解說契約之內容，自須以真正投資人存在為前提；且依原告
    業務操作辦法第9條第1項規定，委託人應親持國民身份證正
    本供代理證券商審核，故協和證券公司負有審核開戶帳戶之
    投資人為本人之義務。此外，投資人欲為信用開戶或買賣，
    均需透過代理券商，原告實無可能與投資人實際從事開戶身
    份之確認。再者，實務上允許代理券商先以傳真將投資人開
    戶資料及財力證明等徵信文件轉送證金公司先行審核無誤後
    ，即同意投資人於融資融券契約前先行下單。故原告對於戊○○及己○○○之融資帳戶首筆下單日早於開戶日，係符合
    實務作法，並無未盡徵信義務。
(四)、又被告辯稱原告就融資擔保品之處分與有過失，惟該國產車
    股票係於87年11月17日停止交易，彼等投資人擔保品維持率
    不足，其應補繳之期限分別為87年11月13日至11月17日，因
    投資人未依規定補繳差額，又87年11月14日及15日逢週休假
    日，原告遂於87年11月16日委託被告處分該擔保物，僅係當
    時市場買單不足，無法成交。雖國產車股票嗣後雖恢復交易
    ，惟擔保品功能係在擔保原告受償，故原告有權決定何時處
    分擔保品，而非義務。原告既曾即時委託協和證券公司處分
    擔保物，且處分擔保物本非原告義務，故原告就本件損害並
    無與有過失。
(五)、就原告侵權行為損害賠償請求權是否罹於消滅時效一事，雖
    證人陳正森證稱89年5、6月間，原告公司已知悉甲○○盜開
    盜用投資人帳戶之行為，吳杰並陪同甲○○與原告公司李茂
    霖經理協議本件人頭戶事情時，有於中道事務所看過協議書
    草稿，惟該協議書草稿並無該事務所或其律師之名義，亦未
    經兩造當事人簽名蓋章，李茂霖亦證稱對該草稿及附件無印
    象，並否認其已知悉甲○○之行為。再者，吳杰並證稱，其
    陪同甲○○談判時，並未提及融資戶係盜用。從而，原告於
    89年5月尚未知悉甲○○侵權行為一事，原告係於90年後陸
    續接獲前開對彼等投資人起訴之敗訴判決，始知悉甲○○侵
    權行為一事，遂於91年12月起訴，侵權行為時效並未消滅。
    此外，投資人丙○○及乙○○之帳戶變更聲請書上均有申請
    人之印鑑印章，協和證券公司、經辦人陳美麟蓋章，故原告
    係依申請人之申請變更通訊地址，合乎程序，與原告是否知
    悉甲○○之行為無關。
五、爰此聲明：（本院卷三、94年1月12日書狀）。
  (一)被告應給付55,759,000元，並自87年10月9日起至清償日止，
    按年息9.75%計算之利息。
  (二)原告願以現金或中央政府建設公債91年度甲類第9期（代號
    A91109）供擔保，請准宣告假執行。
貳、被告國票公司抗辯：
一、 系爭代理契約第1條及第2條規定可知，證券投資人與原告
     簽訂之系爭融資融券契約，皆由協和證券公司轉交原告審
     核蓋章，被告僅負有相關文件書表之檢查及轉送之義務，
     並未代理原告而與證券投資人簽訂融資融券契約，亦未代
     理原告徵信核定並開立信用交易帳戶之事務。此外，投資
     人買賣股票，不論係用現款或融資方式買賣，皆委託營業
     員下單，或係自己填寫買進證券委託書，故被告公司營業
     員甲○○於投資人該委託書上勾選融資，仍係履行受託買
     賣有價證券之範圍，不屬於履行系爭融資融券代理契約之
     範圍，其僅係立於投資人代理人之地位，向原告為融資之
     要約。營業員甲○○未經彼等投資人之同意，即以彼等投
     資人之名義為融資買進股票之意思表示，此屬無權代理行
     為，既彼等投資人未予承認，則該融資融券契約並未成立
     。又融資融券代理契約，僅係就將來可能成立之融資融券
     契約相關事項，預先劃定協和證券公司債務之範圍，必俟
     原告與投資人簽訂融資融券契約、原告撥付款項後，協和
     證券公司始有依系爭融資融券代理契約轉送相關文件之義
     務。詎今融資融券契約未成立，融資融券代理契約從而亦
     未成立，故被告並無造送融資彙計表之義務，原告亦未受
     有系爭代理契約履行利益之損害。此外，彼等投資人帳戶
     實為人頭帳戶，真正買進國產車股票者係張朝翔及張朝喨
     ，故原告對該二人有借款返還請求權，原告並無損失。
二、縱原告認為系爭代理契約成立，惟甲○○並非被告之債務履
    行輔助人，蓋其於協和證券公司係辦理受託買賣有價證券業
    務，並未於證券交易交所登記為專責執行融資融券業務之人
    員，亦不具有該種業務員之資格，且依證券交易所於94年3
    月4日之函文，證券商受託買賣有價證券之業務員不得同時
    從事融資融券業務，從而，甲○○不得同時從事融資融券業
    務，自非協和證券公司就系爭代理契約之履行輔助人。再者
    ，甲○○於投資人買進證券委託書勾選融資後，雖若後續程
    序皆符合規定，條件亦無變動，即可完成融資買進股票，惟
    營業員勾選融資後，投資人或證金公司亦可能更改購買股票
    之方式，而不融資，營業員係負責買賣股票，而融資係帳戶
    作業問題，二者並無關係，該勾選動作僅係通知後續作業而
    已，故甲○○之行為非履行協和證券公司融資融券代理契約
    之行為。又民法第224條僅適用於債務人之代理人或使用人
    關於債之履行行為，關於侵權行為並不適用，故原告既主張
    甲○○盜開及盜用彼等投資人帳戶行為，係屬侵權行為及刑
    法第211條及第319條第1項之犯罪行為，則原告依民法第224
    條規定請求被告國票公司就甲○○之故意或過失，負同一責
    任，顯無理由。
三、協和證券公司並無造送融資彙計表之義務已如前述，惟縱原
    告認為其有此給付義務，亦已符合債之本旨。依原告融資融
    券業務操作辦法第18條、第21條、台灣證券交易所股份有限
    公司營業細則第58條第2項及第7條規定，協和證券公司係按
    融資融券買賣成交情形編製原告規定之各項報表，而該成交
    情形係指電腦成交紀錄，並非指融資融券契約於法律上成立
    生效之狀態，且原告亦需自行編製信用交割單，以核對被告
    之彙計表，始得向證交所交付融資金額及買進價金，並取回
    買進之各種證券，被告公司所造送之彙計表僅供原告對帳之
    用，非原告據以交割而撥付融資款項之依據。從而，協和證
    券公司按該電腦記錄編制彙計表，已符合債之本旨。
四、縱原告認為被告就債務履行有過失，惟原告就此損害係與有
    過失。蓋投資人向證券金融公司申請開立融資信用帳戶，係
    以證券商為介紹人，將申請人相關文件轉交證金公司審核，
    再由證金公司人員於開立帳戶審查表上逐筆審核蓋章，故原
    告對於投資人之徵信係有最後審查之義務。然而，原告與投
    資人戊○○、己○○○簽訂融資融券契約時間分別為86年11
    月22日及87年5月8日，原告竟分別於86年11月19日及87年5
    月7日前開契約未成立前，即率予撥款，並未依銀行法第45
    之1條建立內部控制制度，未盡徵信義務。雖原告主張實務
    上為方便投資人下單，允許被告以傳真方式將投資人開戶資
    料及財力證明等文件轉送原告，於原告審核無誤，即同意投
    資人首筆下單早於開戶日，惟實際上被告並未傳真將該等資
    料予原告，原告主張並無依據。再者，彼等投資人僅為人頭
    帳戶，真正投資人實為張朝翔及張朝喨，原告故意違反系爭
    融資融券契約，不透過協和證券公司辦理相關事項，而直接
    要求甲○○將其客戶轉介至原告辦理融資，此即為原告不盡
    徵信義務而逕予撥款之緣故。此觀87年11月國產車股票停止
    交易後，原告未立即向彼等投資人訴請返還借款，反而於88
    年5月3日與張朝翔等人就系爭融資借款債務簽訂協約書可稽
    。
五、又原告主張處分擔保品，證券融資期限為六個月，依慣例，
    授信機構得斟酌客戶信用狀況，准許客戶申請延展期限六個
    月，惟原告並未舉證有此慣例。此外，為維持穩定證券金融
    市場之秩序，依證券商辦理有價證券買賣融資融券管理辦法
    第22條第7項及原告與投資人間訂立之融資融券契約書第6條
    第1項規定可知，投資人信用帳戶擔保率若低於120%者，原
    告不僅有權利並有義務通知投資人限期補繳差額，否則即處
    分擔保品，惟原告亦未證明其已通知投資人補足擔保品。此
    外，當時之證券金融事業管理規則第15條規定，投資人於約
    定日期未能結清時，原告應即處分該擔保物。從而，縱有延
    長期限慣例存在，原告未舉證證明投資人有延長券融資期限
    之合意，今戊○○、己○○○融資融券契約分別已於87年5
    月22日及87年11月11日屆滿，原告即應處分擔保品，而無需
    待投資人補繳差額。倘若原告於87年11月有處分該擔保物，
    就當時股票收盤價而言，原告不會遭受損害，惟原告並未盡
    處分義務，故其就本件損害與有過失。
六、縱原告認為被告國票公司就甲○○之行為應負債務不履行之
    責，惟原告已與實際融資借款人張朝翔及張朝喨，就該融資
    借款債務簽立和解契約，該損害賠償請求權已消滅。雖原告
    辯稱其與張朝翔等人所簽立之協議書係併存債務承擔契約，
    非和解契約。惟併存債務承擔之承擔人與原債務人之債務係
    各自獨立，觀該協議書第4條第2項規定，張朝翔等人雖以協
    議書附表一之股票擔保同一內容之債務，惟該股票已提供作
    為彼等投資人原債務之擔保。究其原因，張朝翔等人始為實
    際融資借款人，該融資股票係屬張朝翔等人所有，故由張朝
    翔等人供作為向原告融資借款之擔保。準此，該協議並非併
    存債務承擔，而係和解契約。從而，原告對被告債務不履行
    損害賠償請求權已消滅。
七、又甲○○盜開盜用彼等投資人帳戶之行為係犯罪行為，已如
    前述，故非執行職務之行為，純屬不可抗力之事變，不可歸
    責於二造，從而被告無須依民法第188條第1項就其甲○○之
    侵權行為負連帶賠償責任。再者，縱認被告須連帶負侵權行
    為損害賠償責任，惟由證人吳杰、陳正森之證述可知原告於
    89年5、6月間即已知悉其所損害係因甲○○使用人頭戶之行
    為所致，此亦可由原告於87年11月10日將戊○○、庚○○等
    人之信用帳戶地址統一變更為國產車所提供之地址，以避免
    國產車及甲○○盜用帳戶行為曝光為證，惟其遲至91年12月
    2日始起訴請求賠償，依民法第197條第1項規定，原告請求
    已罹於兩年之消滅時效。
八、爰此聲明：(一)原告之訴及假執行均駁回。(二)如受不利之判決
    ，請准提供現金或同額之世華銀行可轉讓定期存單為擔保，
    免為假執行。
、兩造不爭執之事實：
一、協和證券公司營業員甲○○，以如附表一所示不知情之戊○○等九人名義融資買進國產車股票，並製作不實下單資料、
    買賣報告書，協和證券據以製作融資彙計表送交原告，原告
    並已撥付如附表一所示之融資款項。
二、原告對如附表一所示投資人請求返還融資款，經受敗訴判決
    確定，有本院89年度北簡字第10391號（癸○○）、第10830
    號（林雪芬）、第14409號（子○○）、89年度訴字第4423
    號（己○○○）、90年度北簡字第1203號（戊○○）、第14
    87號（乙○○）、第1490號（丙○○）、第1498號（丑○○
    ）及第7467號（壬○○○）判決可稽；又戊○○及壬○○○
    為被盜開帳戶，其餘己○○○、子○○、丑○○、癸○○、
    丙○○、林雪芬及乙○○為被盜用帳戶，及融資買進如附表
    一所示的股票數量、金額。
三、協和證券公司於85年5月30日與原告簽訂系爭融資融券代理
    契約，有富邦證券金融股份有限公司融資融券代理契約書為
    憑。
肆、本件之爭點如下：
一、原告之侵權行為損害賠償請求權是否已罹於時效？
二、依系爭代理契約，協和證券公司受原告委任之事務範圍為何
    ？是否有違反委任事務，應負債務不履行之責任？
三、原告所受損害與被告公司營業員甲○○盜開、盜用戊○○等
    九人之帳戶融資買進股票有無相當因果關係？本件原告是否
    因被告之債務不履行行為而受有損害？
四、本件原告有無與有過失？
五、依原告與張朝翔、張朝喨簽訂之協議書，原告可否再向被告
    國票證券公司請求損害賠償？原告得請求之損害額及利息為
    若干？
伍、茲就前開爭點分述如次：
一、原告之侵權行為損害賠償請求權是否已罹於時效？
    按「因侵權行為所生之損害賠償請求權，自請求權人知有損
    害及賠償義務人時起，二年間不行使而消滅；自有侵權行為
    時起，逾十年者亦同。」民法第197條第1項定有明文。經查
    ：
(一)、原告催收部門經理李茂霖曾於89年5月間代表原告與協和證
    券公司營業員甲○○洽談，因甲○○使用人頭戶買進國產車
    股票導致原告無法追償融資款之損害事宜，業據證人即協和
    證券公司經理吳杰於本院證稱：「因為甲○○有用人頭戶購
    買國產車的股票，87年11月爆發到89年富邦對人頭戶並未採
    取法律行動，就在89年5月份這些人頭戶收到支付命令，‧
    ‧‧甲○○要以她個人名義來處理這些人頭戶的問題。就我
    了解因為87年11月到89年5月富邦金控與張朝翔達成協議，
    所以沒有對這些人頭戶採取法律行動，‧‧‧我們一起找富
    邦金控的李茂霖李經理，‧‧‧當天協議過程，談到這些人
    頭戶都不知情，李經理說因為張朝翔不繳錢所以要找這些人
    頭戶，甲○○希望不要再聲請支付命令了，李經理說當初聲
    請支付命令是整批的，業務員亂用人頭戶讓公司賠了很多錢
    ，我當初跟經理說希望能夠和解。當天甲○○還有把人頭戶
    名單拿給李經理，李經理當場有收走，‧‧‧那天談完之後
    ，隔了一、兩個禮拜，甲○○跟我說願意提供陽明山的土地
    作為擔保，後來富邦人員還有陪同甲○○去看那塊土地‧‧
    ‧」、「‧‧‧李經理那時候知道甲○○使用的那些人頭戶
    沒有經過帳目上人頭的同意，因為那一天甲○○就有跟李經
    理說這些人頭戶都不知道被使用了，所以希望李經理擋下來
    ‧‧‧」等語（詳本院卷一第227頁、第228頁，92年7月3日
    筆錄）。
(二)、又證人即大永證券營業員陳正森於本院證述：「（問：89年
    6月有無跟李茂霖、甲○○到陽明山看土地？）有，給原告
    抵債用。（問：89年5、6月間你跟甲○○找李茂霖談和解的
    事情？）是的。」、「（問：甲○○跟原告談和解包含哪些
    股票？）國產、國揚、美式家具等股票。」、「（問：你所
    說的國產、國揚、美式家具等股票條件是指什麼？）甲○○
    用這些戶頭買這些股票，暴跌後就無法出售，所謂甲○○用
    的這些戶頭就是指協議書附表所附的帳戶，甲○○、我當初
    跟原告富邦證券金融股份有限公司李經理接洽的時候甲○○
    說她使用這些戶頭買的人都不知道，這個過程在整個談和解
    的時候就告訴李經理了。」、「（問：協議書第一項附表為
    何會附在協議書？）協議書的附表是我們在協談的時候就提
    出來的，我跟甲○○都各自提出融資戶的附表。」等語（詳
    本院卷一第266頁、第267頁、第268頁，92年8月14日筆錄）
    。
(三)、參以證人即原告催收部門經理李茂霖亦證稱：「89年5月間
    甲○○有來找過我，‧‧‧當天甲○○有拿一份國產汽車股
    票名單給我，他說他接到很多人頭戶反應問題所以他今天出
    來解決問題」、「跟甲○○談完後有去看陽明山的土地」、
    「‧‧‧提出和解方案沒有成案所以沒有簽上去，如果成案
    會報告」、「‧‧‧我是以處理催收部門主管出面，‧‧‧
    公司有賦予我一個談判的標準」等語（詳本院卷一第229、
    230頁），核與證人吳杰、陳正森二人上開證述原告公司經
    理李茂霖曾為國產車股票問題與甲○○談判和解，並曾到陽
    明山看一筆土地等節相符。又證人己○○○、癸○○於本院
    亦證稱：起訴之前不知道有融資股票的事情，也不知道富邦
    公司要求補足擔保品的問題等語（本院卷三、94年6月8日筆
    錄），互核上情，原告未於86年、87年間對各該人頭戶請求
    返還融資款，反而遲至89年5月間始派其公司李茂霖經理就
    如附表一所示各投資人融資款項與協和證券公司營業員甲○○談判，益證證人吳杰、陳正森證稱原告公司經理李茂霖在
    與甲○○談判和解過程中就已知悉甲○○使用的人頭戶並不
    知情，堪予採信。雖證人李茂霖於本院審理時證稱協議書金
    額不對，後面的名單沒有印象云云；惟經本院逐一核對被告
    提出之上開原告與甲○○協議書草稿之附表，上載人頭帳戶
    姓名戊○○、子○○、己○○○、乙○○、丙○○、庚○○
    、癸○○、壬○○○及丑○○等九人與本件甲○○使用之人
    頭戶核屬一致，且該九名人頭帳戶之融資金額數目（詳本院
    卷一第234頁），亦與原告於88年間與訴外人張朝翔、張朝
    喨所訂協議書附表一所列各該帳戶姓名及融資金額數目大致
    相符（詳本院卷一第166頁）；另徵之原告陳報之臺灣高等
    法院91年重上字第491號損害賠償事件92年4月17日準備程序
    筆錄，該案證人張朝翔結證證稱，伊與原告簽訂協議書當時
    即有附表，且協議書附表所列人頭戶伊與原告雙方都已核對
    過等語（詳本院卷一第216、217頁），足證證人李茂霖證稱
    對協議書名單沒有印象云云，為避重就輕之詞，不足為採。
    綜上所述，堪認原告及原告催收部門經理即證人李茂霖，至
    遲於89年5、6月間，即已知悉被告甲○○使用如附表一所示
    九個不知情之人頭帳戶融資買進買進國產車股票，是被告辯
    稱原告至遲於89年5、6月間即已知悉協和證券公司營業員甲○○使用不知情的人頭戶帳戶之侵權行為事實，堪予採信。
(四)、再按「公司之經理人‧‧‧在執行職務範圍內，亦為公司負
    責人。」公司法第八條第二項定有明文。法人代表人之行為
    ，即為法人之行為，且無論係法律行為、事實行為，乃至於
    違法行為，都相當於法人自己之行為。證人李茂霖於本院證
    稱：「‧‧‧我是以處理催收部門主管出面，‧‧‧公司有
    賦予我一個談判的標準」等語（詳本院卷一第230頁），足
    認證人李茂霖於89年5月間係基於原告之授權，並本於伊乃
    催收部門經理人之職務，而與協和證券公司營業員甲○○洽
    談和解事宜，並知悉甲○○使用上述不知情之九個人頭帳戶
    融資買進上開國產車股票，則依首揭公司法規定及法人代表
    制度之法理，證人李茂霖知悉上情，即為原告知悉上情。因
    之，原告最遲於89年5、6月間，即已知悉本件損害及賠償義
    務人，是本件侵權行為損害賠償請求權之消滅時效，依民法
    第197條第1項規定為二年，即應自89年5、6月間起算二年，
    亦即至91年5、6月間本件侵權行為損害賠償請求權之消滅時
    效即已完成，原告遲至91年12月2日方提起本件訴訟（詳本
    院卷一第5頁），顯已罹於侵權行為時效，從而，被告抗辯
    本件已罹於侵權行為時效即屬有理由。
二、依系爭代理契約，協和證券公司受原告委任之事務範圍為何
    ？是否有違反委任事務，應負債務不履行之責任？
(一)、原告於85年5月30日與協和證券公司簽訂「富邦證券金融股
    份有限公司融資融券代理契約書」（本院卷一第245頁），
    其第1條就委任事項約定「乙方（即協和證券公司）應依甲
    方（即原告）報經財政部證券管理委員會核定之融資融券業
    務操作辦法之規定，以善良管理人之注意，為甲方辦理左列
    事項：(一)投資人向甲方申請開立有價證券信用交易帳戶、簽
    訂融資融券契約：向投資人詳細解說融資融券契約之內容
    、契約條款，並提供投資人相關書面資料。投資人開立信
    用交易帳戶、相關文件書表之檢查及轉送。(二)投資人融資融
    券、清償融資融券、經甲方通知追加擔保或處分投資人之擔
    保物等事項。(三)投資人與甲方間互為有價證券、款項之交付
    、受領。(四)與委任事務相關之文件、書類、表報、電子資料
    媒體，以及為投資人辦理變更股東名簿之名冊等造送」；第
    二條約定原告並將前條第(二)、(三)款之委任事項授與代理權予
    協和證券公司等情，有該契約書附卷可參（本院卷一第245
    頁）。系爭代理契約已明文約定，協和證券公司受原告委任
    之事項包括「投資人融資融券」、「清償融資融券」、「經
    原告通知追加擔保或處分投資人之擔保物」等事項，並未將
    「投資人融資融券」之事項排除在外，被告辯稱協和證券公
    司僅立於居間之地位，委任事項屬於代辦性質，並非代理原
    告與投資人簽訂融資融券契約，故其受任事務不包括處理「
    投資人融資融券」之事務云云，自無可採。
(二)、又甲○○為協和證券公司之營業員、甲○○就融資融券交易
    資料為不實之記載、依系爭融資融券代理契約，協和證券公
    司應盡善良管理人之注意義務等節，均為兩造所不爭執。而
    所謂善良管理人之注意，係指依一般交易上之觀念，認為有
    相當知識經驗及誠意之人所具有之注意。查，協和證券公司
    為專業證券經紀商，其設置須經主管機關核准，並須遵守主
    管機關訂定之各項受託買賣有價證券及融資融券業務操作辦
    法，如證券經紀商受託買賣有價證券辦法第11條規定證券經
    紀商應確認委託人本人開戶或經本人親自委託開戶。且依上
    開融資融券代理契約，協和證券公司負有對投資人開立信用
    交易帳戶及相關文件書表之檢查及轉送之義務，依一般交易
    觀念，協和證券公司既為專業之證券經紀商，其對於投資人
    融資買賣股票是否屬於本人所為及是否與事實相符，亦應盡
    確認其為真實之義務，惟協和證券公司對其受雇人甲○○所
    製作如附表一所示多次與事實不符之融資買賣委託書，未盡
    監督義務而未能發覺，其自身並據此製作與事實不符之融資
    帳戶、融資交易記錄、融資買進彙計表等交付原告，難謂其
    已盡善良管理人之注意義務，其有過失甚明。至被告辯稱其
    無預防電腦成交紀錄與真實法律效力發生齟齬之可能性，屬
    不可抗力之事變及甲○○登記之業務範圍不包括融資融券業
    務云云，惟此均屬於協和證券公司內部人事管理、買賣股票
    及融資業務流程之風險控管及犯罪防弊可資控制之範圍，並
    非不可抗力之事變，且縱甲○○之行為超過其登記之業務範
    圍，亦僅屬協和證券公司違反「證券商負責人與業務人員管
    理規則」之行政規定，並不能因此解免協和證券公司之善良
    管理人注意義務，是被告所辯，不足為採。
(三)、再按「受任人因處理委任事務有過失，或因逾越權限之行為
    所生之損害，對於委任人應負賠償之責任」；又「因可歸責
    於債務人之事由，致為不完全給付者，債權人得依關於給付
    遲延或給付不能之規定行使權利」、「因不完全給付而生前
    項以外之損害者，債權人並得請求賠償」，民法第五百四十
    四條、第二百二十七條均定有明文。協和證券公司處理委任
    事務既有過失，對於委任人即原告因此所受之損害，自應負
    損害賠償責任。
三、原告所受損害與被告公司營業員甲○○盜開、盜用戊○○等
    九人之帳戶融資買進股票有無相當因果關係？本件原告是否
    因被告之債務不履行行為而受有損害？
(一)、查被告甲○○盜開、盜用如附表一所示戊○○等九人之信用
    交易帳戶，而以融資方式買進國產車股票，並由甲○○將此
    交易記錄交付協和證券公司負責部門，由該部門人員憑以製
    作融資彙計表，再以協和證券公司名義將該彙計表送交原告
    ，原告乃據該融資彙計表撥付融資款項，然戊○○等九人既
    未以融資方式購買系爭國產車股票，不論融資融券契約是否
    為戊○○等九人親自簽立，原告依融資融券契約所為之系爭
    融資撥款，對戊○○等九人均不生借貸款項交付之效力，有
    前開判決可稽，則原告核撥上開融資款即受有損害，且於原
    告撥付融資款項時損害即已確定發生，與原告是否有擔保品
    或借款返還請求權無涉，是被告抗辯原告並未受有損害一語
    ，洵無足採。
(二)、被告雖又辯稱本件利用人頭戶買賣股票之損害與違反系爭代
    理契約並無因果關係云云。然查，原告因協和證券公司違反
    前開系爭代理契約，受有戊○○等九人之融資款未能收回之
    損害，該損害之發生，實因協和證券公司當時之營業員甲○○盜開或盜用不知情之人頭帳戶，填載與事實不符之買賣報
    告書、融資交易記錄，送交協和證券公司內部人員輸入電腦
    ，協和證券公司未能發覺並進而編制融資彙計表送交原告，
    與原告所受之損害顯有相當因果關係，被告此部分所辯，亦
    不足取。
四、本件原告有無與有過失？
(一)、依系爭代理契約第四條約定，原告於必要時，得就委任事項
    進行了解、核對、抽查及索取有關書表資料，協和證券公司
    應充分配合，是原告對委任協和證券公司之融資融券業務，
    有權利進行核對及抽查；再依原告提出之「融資融券業務操
    作辦法」第9條規定，申請開立信用帳戶，並應經原告公司
    徵信審定，原告公司認委託人不符合其所定開戶條件者、利
    用他人名義開立信用帳戶者等等規定，原告並得不受理開立
    信用帳戶；又第21條規定委託人融資融券之交易，由原告編
    制「信用交易交割清單」，經核對後，向證券交易所交付融
    資金額及買進價金，是原告在融資交易之前，對融資帳戶既
    可核對、抽查，且申請開立與否，並應經原告公司徵信審定
    ，並非協和證券公司代理投資人申請，原告即有核准之義務
    ；且在融資交易之後，原告並應核對「信用交易交割清單」
    ，足證原告對於投資人之徵信及融資交易後，均有最後實質
    審查及核對之權利與義務。惟原告對於戊○○、壬○○○之
    融資帳戶為他人所盜開，竟仍予融資；且原告與如附表一所
    示之投資人戊○○、己○○○簽訂之融資融券契約日期分別
    為86年11月22日及87年5月8日，原告竟於簽訂融資融券契約
    前之86年11月19日、11月21日及87年5月7日即對戊○○、己○○○進行融資，顯見其事前及事後均未盡徵信及核對之義
    務；再原告對協和證券公司轉送之不實融資交易、融資彙計
    表等資料，亦未盡最後審查及查核之義務，故其就本件損害
    之發生，與有過失甚明。原告主張被告應負責審核開戶投資
    人為本人之義務，其無庸再行負擔覆核義務云云，不足採信
    。
(二)、本院審酌本件肇因於協和證券公司之營業員甲○○之故意侵
    權行為、協和證券公司未盡善良管理人之注意義務之過失程
    度、其與原告訂立之融資融券代理契約，可得之報酬為原告
    所得融資利息收入的百分之五，此為二造所不爭執，及原告
    對各個投資人融資未盡徵信、核對之過失程度等一切情形，
    認原告與被告對本件損害應負之過失比例就戊○○（盜開、
    融資日在開戶日之前）部分，原告應負十分之八、被告十分
    之二之責任；己○○○（融資日在開戶日之前）部分：原告
    應負十分之六、被告十分之四之責任；壬○○○（盜開）部
    分，原告應負三分之二、被告三分之一之責任；其餘丑○○
    、癸○○、乙○○、丙○○、子○○、庚○○部分，原告與
    被告應各負二分之一之責任。
(三)、至被告辯稱：戊○○、己○○○融資融券契約分別已於87年
    5月22日及87年11月11日屆滿，原告即應處分擔保品，而無
    需待投資人補繳差額。倘若原告於87年11月有處分該擔保物
    ，就當時股票收盤價而言，原告不會遭受損害，惟原告並未
    盡處分義務，故其就本件損害與有過失云云。惟查，依原告
    提出之信用交易應處分擔保品總表（參原告於94年6月8日庭
    呈之準備狀所附之原證25所示），可知戊○○等九人應補繳
    差額之補繳期限分別為87年11月13日（星期五）、11月16
    日、11月17日，因前開融資戶未依規定於期限內結清，原告
    隨即自87年11月16日起迄國揚公司股票於87年11月20日經台
    灣證券交易公司公告停止於集中交易市場買賣時為止，陸續
    通知並委託協和證券公司（代號8610）於原告公司在台灣證
    券交易公司開設之違約專戶（帳號為0000000）賣出國產車
    股票，有原告提出之交易明細資料附卷可參（原證28），被
    告對此亦不爭執，則就原告而言，87年11月13日雖有部分融
    資戶之補繳期限已經屆期，但原告隨即於次星期之第一個營
    業日即87年11月16日即委託協和證券公司處分擔保品，就時
    間而言，原告並無任何遲延之處。況原告於撥付融資款入戊○○等九人之帳戶時，損害已然確定發生為該等融資款項，
    嗣後原告處分國產車公司股票，目的在減少損失，並非為損
    害擴大之原因，故與民法第二百十七條第一項規定要件不符
    ，被告上開抗辯委無足取。
五、依原告與張朝翔、張朝喨簽訂之協議書，原告可否再向被告
    國票證券公司請求損害賠償？原告得請求之損害額及利息為
    若干？
(一)、被告辯稱原告已與實際融資借款人張朝翔及張朝喨，就該融
    資借款債務簽立和解契約，該損害賠償請求權已消滅云云。
    惟原告與張朝翔、張朝喨簽訂之協議書前言係謂：「為如附
    表一所示人之融資辦理現金償還所生債務處理事，乙方張朝
    翔、張朝喨（即併存之債務承擔人）」，第一條並約定：「
    併存之債務承擔標的：一、如附表一所示國產車股票之信用
    交易融資債務本金總額為新台幣（下同）伍億肆仟伍佰壹拾
    壹萬元。三、乙方就前兩項之債務為併存之債務承擔，清償
    本件全部債務，甲方同意於約定之清償債務期間內暫不對如
    附表一所示人因國產車股票衍生之融資債務為任何訴訟追償
    。但乙方違反本協議，不在此限」，可見原告與張朝翔、張
    朝喨所簽訂者係約定之併存的債務承擔。而所謂約定之併存
    債務承擔係由第三人加入既存之債之關係而為新債務人，其
    原債務人則仍與債權人繼續維持原有債之關係。是以，原告
    雖與張朝翔、張朝喨簽訂上開協議書，並不影響原告對被告
    之損害賠償請求權，被告抗辯原告已與張朝翔、張朝喨達成
    和解，自不得再對於其他投資人或被告請求損害賠償等語，
    核無足採。
(二)、又按給付有確定期限者，債務人自期限屆滿時起，負遲延責
    任。給付無確定期限者，債務人於債權人得請求給付時，經
    其催告而未為給付，自受催告時起，負遲延責任，其經債權
    人起訴，或依督促程序送達支付命令者，與催告有同一之效
    力；遲延之債務，以支付金錢為標的者，債權人得請求依法
    定利率計算之遲延利息；應付利息之債務，其利率未經約定
    ，亦無法律可據者，週年利率為百分之五，民法第229條第1
    項、第2項、第233條第1項、第203條分別定有明文。本件原
    告主張其自撥款日起本可依約定之放款利率收取利息之預期
    利益之損失等語。惟按損害賠償，除法律另有規定或契約另
    有訂定外，應以填補債權人所受損害及所失利益為限。依通
    常情形，或依已定之計劃、設備或其他特別情事，可得預期
    之利益，視為所失利益，民法第二百十六條固有明文。然所
    謂所失利益即消極損害，乃現存財產應增加而未增加之損害
    。亦即，倘若無責任原因之事實，即能取得此利益，因有此
    事實發生，致無此利益可得，是為所失利益。就本件而言，
    甲○○盜開、盜用戊○○等九人信用交易帳戶，原告與人頭
    戶之融資契約既未成立，因此，原告亦無按約定放款利率收
    取利息之預期利益可言，自亦無所失利益。另本件原告與協
    和證券公司就上開損害既無約定給付期限，亦無約定利率，
    揆諸前揭法條所示，被告自應從起訴狀繕本送達之翌日起始
    負遲延責任，且依法定利率年息百分之五計算遲延利息。
六、綜上所述，本件侵權行為損害賠償請求權已罹於時效。又協
    和證券公司違反系爭代理契約之善良管理人之注意義務，並
    致原告受有損害，協和證券公司與被告國票證券公司合併後
    由國票證券公司為存續公司，依公司法第75條規定，因合併
    而消滅之公司，其權利義務，應由合併後存續之公司承受，
    ，則被告國票證券公司自應對原告負損害賠償責任。依上述
    二造過失比例計算，被告應賠償原告，戊○○部分為1,490,
    000元（計算式：7,450,000×2/10）；己○○○部分為2,
    820,000元（7,050,000×4/10）；壬○○○部分為2,500,00
    0元（7,500,000×1/3）；丑○○部分為3,600,000元（7,
    200,000×1/2）；子○○部分為1,500,000元（3,000,000×
    1/2）；癸○○、乙○○、丙○○、庚○○部分各為3,738,
    000（7,476,000×1/2），被告應賠償原告之金額合計應為
    26,862, 000元。從而，原告依系爭代理契約及民法第544條
    規定，請求被告國票證券公司給付二千六百八十六萬二千元
    及自起訴狀繕本送達之翌日即91年12月11日起至清償日止按
    年息百分之五計算之利息，為有理由，應予准許。逾此範圍
    之請求，為無理由，應予駁回。
七、假執行之宣告：兩造陳明願供擔保，聲請宣告假執行或免為
    假執行，經核原告勝訴部分，合於法律規定，爰分別酌定相
    當之擔保金額宣告之；原告其餘假執行之聲請，因訴之駁回
    而失所依據，不予准許。
八、兩造其餘之攻擊或防禦方法及未經援用之證據，經本院斟酌
    後，認為均不足以影響本判決之結果，自無逐一詳予論駁之
    必要，併此敘明。
九、結論：本件原告之訴為一部有理由、一部無理由，依民事訴
    訟法第79條、第390條第2項、第392條第2項判決如主文。
中　　華　　民　　國　　94　　年　　8 　　月　　8 　　日
                      民事第六庭法  官  楊晉佳
以上正本係照原本作成。
如對本判決上訴，須於判決送達後廿日內向本院提出上訴狀。
中　　華　　民　　國　　94　　年　　8 　　月　　9 　　日
                                書記官  朱俶伶
附表一：融資買賣交易金額
┌─┬────┬──────┬────┬─────┬─────┐
│  │戶名    │買入日期    │買入股數│ 買入價金 │ 融資金額 │
├─┼────┼──────┼────┼─────┼─────┤
│一│戊○○  │86年11月19日│20萬股  │每股62元  │ 6,200,000│
│  │        ├──────┼────┼─────┼─────┤
│  │        │86年11月21日│4萬股   │每股62.5元│ 1,250,000│
├─┼────┼──────┼────┼─────┼─────┤
│二│己○○○│87年5月7日  │20萬股  │每股70.5元│ 7,050,000│
├─┼────┼──────┼────┼─────┼─────┤
│三│子○○  │87年8月18日 │10萬股  │每股60元  │ 3,000,000│
├─┼────┼──────┼────┼─────┼─────┤
│四│丑○○  │87年9月4日  │20萬股  │每股60元  │ 7,200,000│
├─┼────┼──────┼────┼─────┼─────┤
│五│癸○○  │87年10月7日 │213000股│每股58.5元│ 7,476,000│
├─┼────┼──────┼────┼─────┼─────┤
│六│丙○○  │87年10月7日 │213000股│每股58.5元│ 7,476,000│
├─┼────┼──────┼────┼─────┼─────┤
│七│庚○○  │87年10月7日 │213000股│每股58.5元│ 7,476,000│
├─┼────┼──────┼────┼─────┼─────┤
│八│乙○○  │87年10月7日 │213000股│每股58.5元│ 7,476,000│
├─┼────┼──────┼────┼─────┼─────┤
│九│壬○○○│87年8月13日 │250000股│每股60元  │ 7,500,000│
└─┴────┴──────┴────┴─────┴─────┘
